臺灣臺南地方法院柳營簡易庭民事判決
                                    109年度營簡字第503號
原      告  凱基商業銀行股份有限公司


法定代理人  魏寶生  


訴訟代理人  蔡佳和  
被      告  楊濟豪  
            楊馥豪  
            楊士賢  


            楊鎮豪  
上列當事人間請求代位分割遺產事件，經本院於民國109 年10月
21日言詞辯論終結，判決如下：
    主  文
原告之債務人楊左青與被告公同共有被繼承人楊振基所遺留如附
表一所示之遺產，按如附表二所示應繼分比例分割為分別共有。
訴訟費用由兩造按如附表三所示之比例負擔。
    事實及理由
一、本件被告均未於最後言詞辯論期日到場，核無民事訴訟法第
    386 條各款所列情形，爰依原告之聲請，由其一造辯論而為
    判決。
二、原告主張：被代位人楊左青為原告之債務人，前積欠原告新
    臺幣（下同）170,287 元及利息未清償，原告已對楊左青取
    得執行名義，因楊左青無財產可供執行，經本院發給原告民
    國97年4 月7 日南院雅97執當字第24316 號債權憑證（下稱
    系爭債權憑證）在案。如附表一所示之土地（下稱系爭土地
    ）原為訴外人即被繼承人楊振基所有，楊振基已於101 年1
    月24日死亡，楊左青及被告為楊振基之繼承人，已於102 年
    12月23日將系爭土地辦理繼承登記為楊左青及被告公同共有
    。系爭土地並無不能分割之情事，然因楊左青怠於行使遺產
    分割請求權，致原告無法對楊左青應分得之部分執行受償，
    爰依民法第242 條、第1164條等規定，代位楊左青請求被告
    分割系爭土地，而提起本件訴訟等語。並聲明：系爭土地應
    按楊左青及被告之應繼分比例（即各5 分之1 ）分割為分別
    共有。
三、被告均經合法送達，未於言詞辯論期日到場，亦未提出書狀
    作何聲明或陳述。
四、得心證之理由：
  ㈠經查，原告主張被代位人楊左青積欠原告債務，其財產不足
    以清償債務，另系爭土地原為楊振基所有，由楊左青與被告
    繼承後公同共有，且其等已就系爭土地辦理繼承登記等情，
    業經其提出系爭債權憑證（原執行名義為本院92年度南院鵬
    執吉字第12311 號債權憑證）暨繼續執行紀錄表影本各1 份
    、系爭土地之土地登記第一類謄本暨異動索引各1 份、調件
    明細表、全國財產稅總歸戶財產查詢清單、財政部南區國稅
    局103 年度綜合所得稅各類所得資料清單影本各1 份為證（
    見本院卷第19頁至第25頁、第171 頁至第187 頁、第43頁至
    第63頁），並有本院依職權調閱楊左青107 至108 年度稅務
    電子閘門財產所得調件明細表各1 份、臺南市鹽水地政事務
    所109 年8 月7 日所登字第1090073815號函檢附之102 年鹽
    登字第89820 號土地登記資料影本1 份附卷可佐（見財產資
    料卷第5 頁至第10頁，本院卷第99頁至第141 頁），且被告
    均已於相當時期受合法之通知，而於言詞辯論期日不到場，
    亦未提出書狀爭執，本院核閱原告所提上開證物均與原告所
    述相符，自堪信其主張為真實。
  ㈡按繼承人有數人時，在分割遺產前，各繼承人對於遺產全部
    為公同共有；繼承人得隨時請求分割遺產，但法律另有規定
    或契約另有訂定者，不在此限，民法第1151條、第1164條定
    有明文。再按，債務人怠於行使其權利時，債權人因保全債
    權，得以自己之名義，行使其權利，但專屬於債務人本身者
    ，不在此限。前條債權人之權利，非於債務人負遲延責任時
    ，不得行使，但專為保存債務人權利之行為，不在此限，民
    法第242 條、第243 條分別定有明文。又民法第242 條關於
    債權人之代位權之規定，原為債務人怠於行使其權利，致危
    害債權人之債權安全，有使債權人得以自己之名義行使債務
    人之權利，以資救濟之必要而設，故而債權人行使代位權即
    應以保全其債權之必要為限。其所保全者，除在特定債權或
    其他與債務人之資力無關之債權，不問債務人之資力如何，
    均得行使代位權外，如為不特定債權或金錢債權，應以債務
    人怠於行使其權利，致陷於無資力，始得認有保全之必要，
    否則，即無代位行使之餘地（最高法院88年度台上字第650 
    號判決可資參照）。查楊左青積欠原告債務迄未清償，且其
    財產不足以清償上開債務等情，已如前述，可認原告應有保
    全其債權之必要。原告另主張系爭土地並無不能分割之情事
    ，亦無契約約定不能分割等情，均未經被告爭執，本院復查
    無有民法第1164條但書或有遺囑禁止分割之情形，應堪信其
    主張為真實。則原告之債務人即楊左青既已怠於行使分割遺
    產之權利，原告為保全其債權，代位楊左青請求分割被告公
    同共有之系爭土地，自屬有據，應予准許。
  ㈢復按，公同共有物之分割，除法律另有規定外，準用關於共
    有物分割之規定；另共有物之分割，依共有人協議之方法行
    之。分割之方法不能協議決定，或於協議決定後因消滅時效
    完成經共有人拒絕履行者，法院得因任何共有人之請求，命
    為下列之分配：一、以原物分配於各共有人。但各共有人均
    受原物之分配顯有困難者，得將原物分配於部分共有人。二
    、原物分配顯有困難時，得變賣共有物，以價金分配於各共
    有人；或以原物之一部分分配於各共有人，他部分變賣，以
    價金分配於各共有人。以原物為分配時，如共有人中有未受
    分配，或不能按其應有部分受分配者，得以金錢補償之。以
    原物為分配時，因共有人之利益或其他必要情形，得就共有
    物之一部分仍維持共有，民法第830 條第2 項、第824 條第
    1 項至第4 項亦有明文。再按遺產分割，依民法第1164條、
    第830 條第2 項之規定應由法院依民法第824 條命為適當之
    分配，不受任何共有人主張之拘束（最高法院49年台上字第
    2569號判例參照）。又按分割方法，原則上以原物分配於各
    共有人，以原物分配如有事實或法律上之困難，以致不能依
    應有部分為分配者，得將原物分配於部分共有人，其餘共有
    人則受原物分配者之金錢補償；或將原物之一部分分配予各
    共有人，其餘部分則變賣後將其價金依共有部分之價值比例
    妥為分配；或變賣共有物，以價金分配於各共有人。以原物
    為分配時，因共有人之利益或其他必要情形，得就共有物之
    部分維持共有（最高法院103 年度台上字第2515號判決可資
    參照）。且同一順序之繼承人有數人時，按人數平均繼承。
    民法第1141條本文亦有明定。而查，原告就本件分割之方法
    ，係請求依附表二之應繼分比例分割為楊左青及被告分別共
    有，而原告提起代位分割遺產訴訟之目的在對楊左青繼承之
    應有部分強制執行，分割為分別共有應可達成，並斟酌系爭
    土地之性質、經濟效用及全體繼承人利益等情狀，認原告提
    出之分割方案，尚屬適當、公允，應屬可採，爰判決如主文
    第1 項所示。
五、綜上所述，原告依民法第242 條、第1164條規定，代位楊左
    青請求將其與被告公同共有之系爭土地分割，為有理由，應
    予准許。
六、末按因共有物分割、經界或其他性質上類似之事件涉訟，由
    敗訴當事人負擔訴訟費用顯失公平者，法院得酌量情形，命
    勝訴之當事人負擔其一部，民事訴訟法第80條之1 定有明文
    。查代位分割遺產事件本質上並無訟爭性，乃由本院斟酌何
    種分割方案較能增進遺產之經濟效益，並兼顧兩造之利益，
    以決定適當之分割方法。本件原告代位債務人楊左青請求分
    割遺產，兩造實互蒙其利，如僅由敗訴之被告負擔，本院認
    為顯失公平，爰審酌上情及原告之勝敗比例，認本件訴訟費
    用應按如附表三所示分擔，始為公平，併此敘明。
七、據上論結，本件原告之訴為有理由，依民事訴訟法第436 條
    第2 項、第385 條第1 項前段、第80條之1 、第78條、第85
    條第1 項，判決如主文。
中　　華　　民　　國　 109　　年　　11　　月　　4 　　日
                  柳營簡易庭    法  官  徐安傑
以上正本係照原本作成。
被告如不服本判決，應於判決送達後20日內，向本院提出上訴狀
並表明上訴理由，如於本判決宣示後送達前提起上訴者，應於判
決送達後20日內補提上訴理由書（須附繕本）。
中　　華　　民　　國　 109　　年　　11　　月　　4 　　日
                                書記官  吳宣穎
附表一：
編號 土地地號 權利範圍 1 臺南市○○區○○段000 地號土地 3 分之1 2 臺南市○○區○○段000 地號土地 3 分之1 
附表二：
編號 繼承人 應繼分比例 1 楊左青 5 分之1 2 楊馥豪 5 分之1 3 楊鎮豪 5 分之1 4 楊士賢 5 分之1 5 楊濟豪 5 分之1 
附表三：
編號 當事人 訴訟費用負擔之比例 1 原告 5 分之1 2 楊馥豪 5 分之1 3 楊鎮豪 5 分之1 4 楊士賢 5 分之1 5 楊濟豪 5 分之1